臺灣彰化地方法院刑事裁定
111年度聲字第1095號
異  議  人
即  受刑人  李姿賢


                    （現於法務部○○○○○○○○○執行中執行中）
上列異議人即受刑人因公共危險案件，對於臺灣彰化地方檢察署
檢察官不准易科罰金逕行發監執行之命令（111年度執字第3479
號），認為不當而聲明異議，本院裁定如下：
    主  文
臺灣彰化地方檢察署檢察官民國111年9月13日111年度執字第347
9號所為不准受刑人李姿賢易科罰金聲請之執行指揮處分撤銷。
    理  由
一、聲明異議意旨略以：受刑人李姿賢除本案以外，前次犯罪係
    於民國104年4月30日經法院判處有期徒刑3月，並非5年内三
    犯之情形，不符合臺灣高等檢察署研議統一酒駕再犯發監標
    準。而本案受刑人固知悉飲酒之情形，然係心存僥倖而騎車
    上路，並非故意要將自己陷於酒醉之中並泥醉上路以製造公
    共危險，未實際造成用路人之生命危害。受刑人主觀上故意
    之惡性充其量僅是本於自己思慮未周之「重大過失」之主觀
    所致，並無本於直接故意、實際、積極侵害用路人之意圖。
    且受刑人並無任何酗酒之惡習，亦非酒精成瘾之人，除酒駕
    相關以外，過去亦均奉公守法並無其他態樣之犯罪前科，足
    徵受刑人並非全然漠視法令之惡徒，僅是一時不慎或對於酒
    量過度自信以致發生本案，本案犯罪行為之情節尚未達惡性
    重大之程度。且受刑人就本案犯罪過程坦承不諱，並未於刑
    事程序中以無益抗辯之方式，拖延審判執行，於執行當日係
    自行到案報到執行，並攜帶足額之易科罰金金額新臺幣（下
    同）180,000元，並未逃避、躲藏、逃亡通緝、甚至要求分
    期付款方式拖延之情，已足彰顯受刑人深切悔悟之心，主觀
    犯意所顯現之惡性既非重大，難謂具嚴重之反社會性及法敵
    對意識，堪認尚無入監執行始能達矯正之效或維持法秩序之
    情。受刑人因本件酒駕肇事，已獲嚴重之教訓、自食惡果，
    造成身體如左側脛骨幹開放性骨折、左側髋臼開放性骨折、
    膝蓋軔帶斷裂等多處嚴重傷害，不僅無法穩定行走，隨時發
    出劇烈之疼痛、不舒服，連要如常人般蹲坐都有困難，嚴重
    影響受刑人之身心健康；受刑人復因前開傷害產生創傷後壓
    力症候群之徵兆，於執行當日無任何心理準備之情形下，突
    遭經檢察官不准易科罰金，内心極度惶恐、崩潰，現已陷入
    自責、麻木、崩潰邊緣，日後恐接續引起不良生理、心理反
    應與行為，受刑人亟待接受矯正機構外更良好之醫療救治，
    否則日後不論心理上或生理上，均必將產生無法根治之痼疾
    ，造成永久不能復原之功能損失、殘障。況且，受刑人與年
    屆90歲高齡之父親同住，父親身體狀況欠佳，現罹患重聽、
    記憶退化，身體狀況及體力，每況愈下，需有人在家陪伴照
    應，如有狀況才能及時發現，全賴受刑人照顧，如無受刑人
    隨侍在側，生活起居均有困難，並無其他晚輩協助分擔照顧
    之責，前亦曾發生父親跌倒不起，久久無人發現而有生命危
    險，倘若受刑人繼續服刑，父親必將陷於無人照顧之境，頓
    失依靠，實有出監照顧父親之必要。綜上所述，受刑人因本
    案已造成健康嚴重受損，内心充滿歉意與懊悔，事實上已受
    嚴格之教訓，考量上開各情，應認無刑法第41條第1項但書
    所定「易科罰金，難收矯正之效或難以維持法秩序」之例外
    情事，請撤銷不准易科罰金之執行命令，並准予易科罰金等
    語。
二、按受刑人或其法定代理人或配偶，以檢察官執行之指揮為不
    當者，得向諭知該裁判之法院聲明異議，刑事訴訟法第484
    條定有明文。又依刑法第41條第1項及刑事訴訟法第457條等
    規定，得易科罰金之案件，法院裁判所諭知者，僅易科罰金
    折算之標準，至准否易科罰金，係由執行檢察官依刑法第41
    條第1 項但書規定，審酌受刑人是否有因易科罰金，「難收
    矯正之效或難以維持法秩序」之例外情形，而為決定。所謂
    「難收矯正之效」及「難以維持法秩序」，乃指執行檢察官
    依具體個案，經綜合考量犯罪特性、情節及受刑人個人特殊
    事由等事項後，認受刑人確有因不執行所宣告之刑，難收矯
    正之效，或難以維持法秩序者而言。此一綜合評價、權衡結
    果，固屬檢察官裁量權之範疇，惟仍須以其裁量權行使之程
    序無明顯瑕疵為前提。是就受刑人對於檢察官否准易科罰金
    之相關命令聲明異議案件，法院應先審查檢察官所踐行之否
    准程序有無明顯瑕疵，而後始有審查檢察官所審酌之事項有
    無錯誤，有無與刑法第41條第1項但書所定之裁量要件欠缺
    合理關連性之情事，所為之裁量有無超越法律授權範圍等實
    體事項之問題。又其中所稱犯罪特性、情節等事項，固得事
    先依確定之卷內資料予以審查，惟受刑人個人特殊事由，則
    須在給予受刑人有向執行檢察官（言詞或書面）表示其個人
    特殊事由之機會之情況下，檢察官始能對受刑人是否有個人
    之特殊事由及其事由為何，一併加以衡酌；若檢察官未給予
    受刑人表示有無個人特殊事由之機會，即遽為否准易科罰金
    之執行命令，其所為否准之程序，自有明顯瑕疵，即屬執行
    之指揮不當(最高法院110年度台抗字第1222號刑事裁定意旨
    參照)。
三、經查：
　㈠受刑人前因公共危險案件，經本院以111年度交簡字第1032號
    判決判處有期徒刑6月，如易科罰金，以1,000元折算1日確
    定，有上開案號刑事簡易判決書及臺灣高等法院被告前案紀
    錄表在卷可稽。嗣臺灣彰化地方檢察署(下稱彰化地檢署)以
    111年度執字第3479號傳喚受刑人到案執行，受刑人於111年
    9月13日到案執行時，提出易科罰金之聲請，經檢察官審核
    後，認受刑人酒駕3犯，且曾酒駕肇事，本次復酒後肇事，
    顯然未知悔改，漠視法紀及公眾安全，應入監執行，認受刑
    人不執行所宣告之刑，難收矯正之效及難以維持法秩序，不
    准予易科罰金或易服社會勞動，於同日將受刑人發監執行等
    情，有彰化地檢署111年度執字第3479號不能安全駕駛致交
    通危險罪案件點名單、執行筆錄、聲請易科罰金/易服社會
    勞動案件審核表、檢察官執行指揮書及命令在卷可稽，並經
    本院調閱該案執行卷宗查核屬實。
　㈡依上開彰化地檢署111年度執字第3479號執行案件於111年9月
    13日之執行筆錄，受刑人於111年9月13日至彰化地檢署到案
    執行，執行書記官於當日上午9時48分製作第1份執行筆錄，
    經人別訊問後，僅詢問受刑人「（問：你因不能安全駕駛罪
    ，經臺灣彰化地方法院判處有期徒刑6月確定?對確定判決有
    無意見？）是，我知道，沒意見。」、「（問：今天自行到
    案開始執行有何意見？）我要聲請易科罰金，一次繳清181,
    000元。我車禍腳受傷，粉碎性骨折，無法久站，也無法坐
    太久，我有開了二次刀，所以無法聲請易服社會勞動。」、
    「（問：本案確定前有無羈押或交保？）沒有」、「（問：
    案內扣押物是否拋棄？）沒有扣案物。」、「(問：家裡是
    否需要社會局協助安置？是否有醫療及社福資源協助之需求
    ？)我有90歲的爸爸，但他不要讓別人照顧他。他很固執。
    」等語後，即送檢察官審核，審核後，檢察官以上開理由，
    不准受刑人易科罰金，逕發監執行，書記官再於同日上午10
    時29分製作第2份執行筆錄，經人別訊問後，僅詢問「(問：
    依法審酌認為你已第三次犯公共危險罪，且曾酒駕肇事，本
    次又再次酒後肇事，顯然未知悔改，漠視法紀及公眾安全，
    不執行所宣告之刑，難收矯正之效及難以維持法秩序，應不
    予准許易科罰金、易服社會勞動，逕行發監，你是否了解？
    有無意見？）我了解，但我希望可以讓我照顧爸爸，他已經
    90歲了，身體不好，我自己一個月腳也要手術。」、「(問
    ：若你對此不准易科罰金之命令不服，可依刑事訴訟法第48
    4條之規定向諭知該裁判之法院聲明異議，是否知悉?有何意
    見?)我知道了。」、「(問:尚有何意見及補充?)希望不要讓
    我入監，我要照顧爸爸。」等語。本件受刑人所犯不能安全
    駕駛動力交通工具罪，原確定判決所處之刑，符合刑法第41
    條第1項之規定，為得聲請易科罰金之案件，而依上開第1份
    執行筆錄之記載，檢察官於否准受刑人易科罰金之聲請處分
    「前」，並未就是否准許受刑人易科罰金之相關事項詢問受
    刑人，未實質給予受刑人表示其有無個人特殊事由及事由為
    何之情況，及其是否確有難收矯正之效之情形等陳述意見，
    則檢察官所為否准易科罰金之執行命令，能否謂已充分衡酌
    受刑人確有「難收矯正之效，或難以維持法秩序」之例外情
    形，即欠明瞭。依前開說明，本件執行檢察官所為執行之指
    揮，與正當法律程序之要求未盡相合，其執行指揮難認妥適
    ，受刑人以原執行指揮不當求為撤銷，雖未指摘及此，然檢
    察官執行指揮之處分既有上開程序瑕疵，即屬無可維持，自
    應由本院將臺灣彰化地方檢察署檢察官111年度執字第3479
    號不准受刑人易科罰金聲請之執行指揮處分撤銷。又上開執
    行指揮命令既經撤銷，則受刑人宣告刑之執行是否得准予易
    科罰金，或不執行該宣告刑有難收矯正之效或難以維持法秩
    序，仍應由檢察官依正當法律程序，本其裁量權限，另為妥
    適之指揮執行。
四、據上論斷，應依刑事訴訟法第486條，裁定如主文。
中　　華　　民　　國　　111 　年　　10　　月　　31　　日
                  刑事第二庭    法  官  王素珍
以上正本證明與原本無異。　　　　　　　　　
如不服本裁定，應於裁定送達後5日內向本院提出抗告狀（須附
繕本）。　　
中　　華　　民　　國　　111 　年　　10　　月　　31　　日
                                書記官　王心怡